臺灣嘉義地方法院民事裁定　100年度簡抗字第3號
抗　告　人
即反訴原告　 黃武雄
相　對　人
即反訴被告　 翁令
上列抗告人因與相對人間確認界址等事件提起反訴，對於本院朴
子簡易庭於民國100 年2 月18日所為99年度朴簡字第181 號裁定
，提起抗告，本院裁定如下：
    主  文
原裁定廢棄。
抗告費用新台幣壹仟元由相對人負擔。
    理  由
一、抗告人於原審提起反訴略以：相對人即反訴被告於本訴起訴
    主張將在其所有坐落嘉義縣義竹鄉○○段97之6 地號土地（
    下稱系爭土地）上如附圖所示編號Ａ、Ｂ、Ｃ、Ｄ、Ｅ連線
    （即本訴訴之聲明第一項所示之界址內）內建築圍牆，卻遭
    抗告人阻擾，因而提起確認界址及抗告人不得阻擾、妨礙相
    對人在前揭界址內建築圍牆之本訴。惟因系爭土地係抗告人
    所有坐落同段99地號土地及其上未編門牌號碼之鐵皮屋平時
    進出通行必經之處，抗告人該鐵皮房屋並無對外有其他聯絡
    通道，而相對人為阻擾抗告人之通行，準備在系爭土地上如
    附圖所示上加設鐵門或圍牆，或為其他妨害抗告人通行之行
    為，爰依民法第787 條通行權之規定提起反訴等語，並聲明
    求為判決：(一)確認抗告人就相對人所有系爭土地面積3.3 平
    方公尺有通行權存在；(二)相對人不得在系爭土地上興建建築
    物、設置圍牆或其他妨害抗告人通行之行為；(三)抗告人願以
    相當價金購買其通行3.3 平方公尺之系爭土地。
二、原審則以：本件相對人提起本訴，係主張抗告人爭執系爭土
    地與抗告人所有坐落同段99地號及127 之24地號土地間之界
    址不明，因而提起確認界址之訴；而抗告人所提反訴標的之
    法律關係，則係依民法第787 條規定之袋地通行權。是以，
    本訴標的與反訴標的之法律關係並非同一，且發生之原因，
    亦無主要部分相同之情形；又兩造於本訴中均僅就前述土地
    間之界址有疑義而請求囑託測量，其攻防方法與反訴標的之
    法律關係亦不相牽連，反訴原告所提反訴應認為不合法為由
    ，而裁定駁回抗告人之反訴。
三、抗告意旨略以：抗告人提起反訴以確認通行權，係以逃生避
    難防火巷出入之權利，相對人系爭土地為抗告人對外防火巷
    及通行之巷道，相對人將系爭土地以磚砌圍牆阻擋抗告人對
    外防火巷道出口，係故意損害他人為目的，抗告人確認通行
    全之標的範圍，與相對人確認界址屬同一標的，其攻防基礎
    事實同一，可避免日後重複審理，統一解決紛爭，抗告人提
    起反訴並無不合，原審裁定駁回其反訴，難令人甘服，應予
    廢棄等語。
四、按，被告於言詞辯論終結前，得在本訴繫屬之法院，對於原
    告提起反訴。反訴之標的，如專屬他法院管轄，或與本訴之
    標的及其防禦方法不相牽連者，不得提起。反訴，非與本訴
    得行同種之訴訟程序者，不得提起，民事訴訟法第259 條、
    第260 條第1 、2 項各定有明文。又所謂「相牽連」，係指
    反訴標的之法律關係與本訴標的之法律關係兩者之間，或反
    訴標的之法律關係與本訴被告作為防禦方法所主張之法律關
    係兩者之間，在法律上或事實上關係密切，審判資料有共通
    性或牽連性者而言。即舉凡本訴標的法律關係或作為防禦方
    法所主張之法律關係，與反訴標的之法律關係同一，或當事
    人兩造所主張之權利，由同一法律關係發生，或本訴標的之
    法律關係發生之原因，與反訴標的之法律關係發生之原因，
    其主要部分相同，均可認為兩者間有牽連關係，此有最高法
    院91年度台抗字第440 號、91年度台上字第262 號裁判意旨
    可資參照。經查：
  (一)本件相對人提起本訴，係主張相對人所有之系爭土地與抗告
    人所有同段99地號、127 之24地號土地相毗鄰，因相對人擬
    在前揭相鄰土地之界址（如附圖所示編號Ａ、Ｂ、Ｃ、Ｄ、
    Ｅ連線內）上建築圍牆，卻遭抗告人阻擾，而系爭土地並有
    界址不明之爭執，爰依民法第765 條及追加同法第767 條之
    規定，而訴請確認界址及抗告人不得阻擾、妨礙相對人在前
    揭界址內建築磚造圍牆（圍牆寬度15公分、高度2 公尺）之
    本訴；而抗告人以系爭土地係抗告人所有同段99地號土地及
    前述鐵皮屋平時進出通行必經之處及防火巷道，抗告人該鐵
    皮房屋並無對外有其他聯絡通道，而相對人為阻擾抗告人之
    通行，準備在系爭土地上加設鐵門或圍牆，或為其他妨害抗
    告人通行之行為，而依民法第787 條通行權之規定提起反訴
    等情，有兩造提出之起訴狀、民事準備書狀、民事反訴狀及
    所附地籍圖、土地登記謄本、現場照片等資料可憑（見原審
    卷第1 至7 、42至57、66至68、150 至152 頁影本）。
  (二)綜觀相對人提起本訴除確認界址外，係請求抗告人不得阻擾
    、妨礙相對人在前揭界址內建築磚造圍牆（圍牆寬度15公分
    、高度2 公尺）之本訴，而抗告人既係以系爭土地係抗告人
    所有同段99地號土地及其前述鐵皮屋平時進出通行必經之處
    及防火巷道，抗告人該鐵皮房屋並無對外有其他聯絡通道，
    而相對人為阻擾抗告人之通行，準備在系爭土地上興建該圍
    牆，或為其他妨害抗告人通行之行為，而訴請確認通行權存
    在等前揭聲明之反訴等情。可見相對人得否在系爭土地上興
    建該圍牆，仍應視法院審認抗告人有無通行系爭土地之權利
    而定，是其等攻防方法及標的之法律關係尚相互牽連，兩訴
    之審判資料仍有共通性或牽連性存在，並可相互利用，應認
    此部分反訴與本訴之訴訟標的，在法律上或事實上關係密切
    ，並非全無牽連關係。原審法院以前揭理由，遽予駁回抗告
    人之反訴，容有未洽，抗告意旨執此指摘原裁定不當，聲明
    廢棄，為有理由，爰由本院予以廢棄，由原審法院另為適當
    之處理。
五、據上論結，本件抗告為有理由，依民事訴訟法第436 條之1
    第3項、第492條、第95條、第78條，裁定如主文。
中    華    民    國   100    年    4     月    25    日
                  民事第一庭審判長法  官  林芮伶
                                  法  官  周俞宏
                                  法  官  李文輝
以上正本係照原本作成
不得抗告。
中    華    民    國  100     年    4     月    25    日
                                  書記官  王博昭